臺灣桃園地方法院刑事判決              100年度選訴字第4號
公  訴  人  臺灣桃園地方法院檢察署檢察官
被      告  劉復龍
選任辯護人  邱永祥律師
被      告  劉昌顏
指定辯護人  本院公設辯護人林銘宏
被      告  劉江枝妹
上列被告等因違反公職人員選舉罷免法等案件，經檢察官提起公
訴（100年度選偵字第5號），本院判決如下：
    主  文
劉復龍共同犯公職人員選舉罷免法第九十九條第一項之交付賄賂
罪，處有期徒刑壹年捌月。緩刑肆年。褫奪公權壹年。未扣案預
備用以行求之賄賂新臺幣伍佰元與劉昌顏連帶沒收。
劉昌顏共同犯公職人員選舉罷免法第九十九條第一項之交付賄賂
罪，處有期徒刑壹年陸月。緩刑肆年。褫奪公權壹年。未扣案預
備用以行求之之賄賂新臺幣伍佰元與劉復龍連帶沒收。
劉江枝妹犯有投票權人收受賄賂罪，處有期徒刑月，如易科罰
金，以新臺幣壹仟元折算壹日。緩刑年。褫奪公權壹年。未扣
案收受之賄賂新臺幣伍佰元，沒收之。
    事  實
一、劉復龍係民國99 年桃園縣楊梅鎮（現改制為桃園縣楊梅市）
    第19 屆鎮民代表第2選區鎮民代表候選人鍾南賜之友人，劉
    昌顏則為劉復龍之姪兒。劉復龍為求使不知情之鍾南賜順利
    當選，因知悉劉昌顏家中於上開選舉具投票權之人數為3 人
    ，竟於99年6月8日下午2時許，在桃園縣楊梅市○○里○鄰○
    ○路832號隔壁之鐵皮屋，交付現金新臺幣（下同）1,500元
    予劉昌顏，向劉昌顏表示若戶籍設於「桃園縣楊梅市○○里
    ○鄰○○路832號」之其弟劉榮星、其母劉江枝妹及其妻羅淑
    蓉於99年6 月12日投票支持鍾南賜，即給予1 人500 元之代
    價，而與劉昌顏共同基於對有投票權之人交付賄賂而約其為
    行使一定投票權之犯意聯絡，劉昌顏除將應交予其妻羅淑蓉
    之賄款500 元部分自行留下外，其於99年6 月8 日晚間某時
    ，至其母劉江枝妹位在桃園縣楊梅市○○街215 巷2 號之住
    處，以每票500 元之代價，交付1,000 元之賄款予其母劉江
    枝妹，要求具有投票權之其母劉江枝妹及其弟劉榮星，於上
    開楊梅鎮第19屆鎮民代表選舉時投票予鍾南賜之一定行使。
    劉江枝妹明知劉昌顏所交付之上開款項係行賄之對價，仍基
    於有投票權人收受賄賂之犯罪意思，予以收受，且許以投票
    權為一定行使，允諾於投票日投票予鍾南賜；劉江枝妹嗣於
    99 年6月10日下午5 時許，將所收受上開賄款其中500 元，
    在劉榮星位在桃園縣楊梅市○○路65巷4 號之住處，交付予
    劉榮星，並告以該500 元係投票予鍾南賜之代價，而劉榮星
    明知該500 元係行賄之對價，基於有投票權人收受賄賂之犯
    罪意思，予以收受，且許以投票權為一定行使，允諾於投票
    日投票予鍾南賜（劉榮星涉犯有投票權人收受賄賂罪部分，
    業據臺灣桃園地方法院檢察署檢察官以100 年度選偵字第5
    號為職權不起訴處分在案）。嗣劉榮星因懼怕上開有投票權
    人收受賄賂罪之犯行遭執法單位查緝，於99年6 月17日至法
    務部調查局桃園縣調查站自首犯行，並繳交上開所收受之賄
    款500 元，經臺灣桃園地方法院檢察署檢察官指揮法務部調
    查局桃園縣調查站，而查悉上情。
二、案經臺灣桃園地方法院檢察署檢察官指揮法務部調查局桃園
    縣調查站偵查後起訴。
    理  由
壹、證據能力方面：
一、本件被告劉復龍、劉昌顏及劉江枝妹於法務部調查局詢問、
    偵訊中不利於己之供述及於本院行準備程序及審理中所為之
    自白，渠等及被告劉復龍之辯護人、被告劉昌顏之辯護人並
    未主張係以不正方法取得自白或筆錄記載與實際所述不符合
    之情形而無證據能力，復查無證據證明係出於強暴、脅迫、
    利誘、詐欺、疲勞訊問、違法羈押或其他不正之方法，亦非
    違反法定障礙事由經過期間不得訊問或告知義務之規定而為
    ，且與事實相符，依刑事訴訟法第156 條第1 項、第158 條
    之2 規定，應認均有證據能力。
二、按被告以外之人於審判外之言詞或書面陳述，除法律有規定
    者外，不得作為證據。被告以外之人於審判外之陳述，雖不
    符刑事訴訟法第159 條之1 至第159 條之4 之規定，而經當
    事人於審判程式同意作為證據，法院審酌該言詞陳述或書面
    陳述作成時之情況，認為適當者，亦得為證據；當事人、代
    理人或辯護人於法院調查證據時，知有第159 條第1 項不得
    為證據之情形，而未於言詞辯論終結前聲明異議者，視為有
    前項之同意，刑事訴訟法第159 條第1 項、第159 條之5 分
    別定有明文。查證人即本案收受賄賂者劉榮星於法務部調查
    局詢問時所為之證述卷內以其記載為內容之文書證據，雖屬
    被告以外之人於審判外之言詞陳述，然被告3 人及被告劉復
    龍之辯護人、被告劉昌顏之辯護人就上開審判外之陳述，於
    本院審理中，並不爭執證據能力，復未曾於言詞辯論終結前
    聲明異議，而本院審酌該證人陳述作成時之情況，並無違法
    取證及證明力過低之瑕疵，亦認以之作為證據為適當，依前
    揭規定說明，自得為證據。
三、本件其餘非供述證據，被告3 人及被告劉復龍之辯護人、被
    告劉昌顏之辯護人並未於本院言詞辯論終結前表示無證據能
    力，復查其取得過程亦無何明顯瑕疵，而認均具證據能力。
貳、實體部分：
一、認定被告犯罪事實所憑之證據及理由：上開投票行賄及投票
    受賄之事實，業據被告劉昌顏、劉江枝妹於偵訊及本院行準
    備程序及審理中坦承不諱（見99年選他字第73號卷第104頁
    至第106頁，本院100年選訴字第4號卷第23頁背面、第38頁
    背面、第61頁），而被告劉復龍於本院審理及準備程序中坦
    承不諱（見本院100年選訴字第4號卷第27頁背面、第38頁背
    面、第61頁），核與證人劉榮星於調查局訊問及偵訊中證述
    內容相符（見99年選他字第73號卷第1頁至第2頁、第6頁至
    第7頁，100年選偵字第5號卷第34頁），復有桃園縣選舉委
    員會99年6月6日桃選一字第0990750410號公告、99年4月1日
    桃選一字第0990750219號公告、被告3人及證人劉榮星個人
    戶籍資料（完整姓名）查詢結果各1份及扣案500元在卷可佐
    （見99年選他字第73號卷第4頁、第21頁至第28頁；100年選
    偵字第5號卷第37頁），足徵被告3人之自白確均與事實相符
    。綜上，本件事證明確，被告劉復龍、劉昌顏投票行賄之犯
    行及被告劉江枝妹投票受賄之犯行，均堪認定，應依法論科
    。
二、論罪科刑：
  (一)按投票行賄罪之處罰，分別規定於刑法第144條及公職人員
    選舉罷免法第99條第1項，而公職人員選舉罷免法第99條第1
    項為刑法第144 條之特別法，依特別法優於普通法之原則，
    應優先適用公職人員選舉罷免法。
  (二)核被告劉復龍、劉昌顏所為，均係犯公職人員選舉罷免法第
    99條第1 項之對有投票權人交付賄賂罪；被告劉江枝妹所為
    ，則係犯刑法第143 條第1 項之有投票權人收受賄賂罪。被
    告劉復龍、劉昌顏行求期約賄賂之前階段行為均為交付賄賂
    之後行為所吸收，均不另論行求期約賄賂罪。又公職人員選
    舉罷免法第99條第1 項所定之對有投票權人交付賄賂或不正
    利益罪之賄選行為，乃行為人基於足以讓候選人當選票數之
    賄選目的，反覆向多數人交付賄賂或其他不正利益，約定不
    行使投票權或為一定行使；是對有投票權人交付賄賂或其他
    不正利益之犯行，於構成要件類型上，本質上已具備反覆、
    延續之行為特徵，其持續多次對有投票權人交付賄賂或其他
    不正利益即為此類犯罪之典型或常態，於刑法評價上自應僅
    成立集合犯一罪（最高法院96年度台上字第1133號判決意旨
    參照），準此，被告劉昌顏先後對於有投票權之人劉榮星、
    劉江枝妹交付賄賂而約其投票權為一定之二次行使犯行，應
    論以一罪。被告劉復龍、劉昌顏就渠等投票行賄之犯行間，
    具有犯意之聯絡與行為之分擔，為共同正犯。
  (三)減刑：
    1.依公職人員選舉罷免法第111 條第1 項後段規定，犯刑法
      第143 條第1 項之罪，在偵查或審判中自白者，減輕其刑
      。查被告劉江枝妹於審判中坦承自白前揭刑法第143 條第
      1 項之有投票權人收受賄賂罪犯行，是被告劉江枝妹就此
      部分之投票收受賄賂罪行坦承不諱，揆諸前開規定，就被
      告劉江枝妹所犯刑法第143 條第1 項之投票受賄罪部分，
      減輕其刑。
    2.次按犯公職人員選舉罷免法第99條第1 項或第2 項之罪，
      在偵查中自白者，減輕其刑；因而查獲候選人為正犯或共
      犯者，減輕或免除其刑，同法第99條第5 項定有明文。法
      文並無自白後否認犯罪即不適用之除外規定，審判中雖翻
      異否認，乃其防禦權之正當行使，自非法之所禁，是不得
      以偵查中自白後，否認犯行，認無接受裁判之意，而逕予
      排除上開規定之適用（最高法院89年台上字第1341號判決
      意旨可資參照）。查被告劉昌顏於99年8 月4 日偵訊中對
      於犯公職人員選舉罷免法第99條第1 項之交付賄賂罪，已
      表認罪之意（見99年選他字第73號卷第104 頁），雖被告
      劉昌顏於嗣後偵查程序中翻異前詞改稱自被告劉復龍處所
      收取之1,50 0元係油錢云云（見100 年選偵字第5 號卷第
      21 頁 ），被告劉昌顏對於所犯賄選犯行之情節，既曾於
      偵查中自白犯行，雖事後曾有翻異之情，然既於本院審理
      後，復自承犯行而認罪，仍無礙其偵查自白減刑規定之適
      用，應依公職人員選舉罷免法第99條第5 項前段規定減輕
      其刑。至被告劉復龍之辯護人固主張被告劉復龍於偵查中
      自白，而有上開減刑規定之適用云云，惟查，被告劉復龍
      於偵查中，均矢口否認犯行，並辯稱1,5000元之賄款乃補
      貼被告劉昌顏、劉江枝妹之油錢（見99年選他字第73號卷
      第83頁至第84頁；100 年選偵字第5 號卷第22頁），是被
      告劉復龍於偵查中，對於所犯賄選犯行，未見自白，從而
      ，自無上開減刑規定之適用，被告劉復龍辯護人此部所辯
      ，自不足採，附此敘明。
    3.另按犯罪之情狀顯可憫恕，認科以最低度刑仍嫌過重者，
      得酌量減輕其刑，刑法第59條定有明文。又犯罪之情狀另
      有其特殊之原因與環境等等，在客觀上足以引起一般同情
      ，認為即予宣告法定低度刑期尤嫌過重者，可適用刑法第
      59 條 以犯罪情狀可憫恕，酌量減輕其刑（最高法院45年
      台上字第1165號判例參照），查被告劉復龍並非大規模行
      賄該選區全部選舉權人，僅係基於與鍾南賜之情誼，而為
      本件犯行，且交付賄賂之對象均屬被告劉復龍之至親，人
      數僅3 人，所交付之賄款金額數量非鉅僅1,500 元，對社
      會選風破壞之程度較屬輕微，與其最低法定刑度相較，實
      屬情輕法重，客觀上足以引起一般之同情，犯罪之情狀堪
      予憫恕，雖科以法定刑之最低刑度猶屬過重，爰依刑法第
      59條規定，酌減其刑。
  (四)爰分別審酌被告劉復龍、劉昌顏及劉江枝妹等人前均無犯罪
    紀錄，有臺灣高等法院被告前案紀錄表在卷可稽（見本院10
    0 年選訴字第4 號卷第8 頁至第10頁）；選舉乃民主政治最
    重要之表徵，其攸關一國政治良窳甚鉅，須由選民評斷候選
    人之才德、品行、學識、操守、政見而選賢與能，賄選為嚴
    重破壞民主機制之正常運作及選舉公平性之主要根源，被告
    劉復龍、劉昌顏不知守法維護乾淨選舉之公正性，明知賄選
    對民主政治最珍貴之選舉制度所造成嚴重破壞性，且政府歷
    年來一再大力宣導端正選風之必要，被告劉復龍、劉昌顏竟
    輕忽法紀，為求使候選人鍾南賜當選，未循正常方式，而對
    於有投票權人交付賄賂而為賄選之行為，被告劉江枝妹且因
    一時貪念而收受賄賂，渠等所為妨害選舉之公正性，妨害真
    正民主政治之運作；並考量渠等行賄之對象及金額、收賄之
    金額、手段平和之賄選情節；被告劉復龍係小學畢業；被告
    劉昌顏高職畢業；被告劉江枝妹則不識字之智識程度及渠等
    之犯罪動機、目的、生活狀況、素行，暨被告等人於本件賄
    選案件所擔任之角色及受賄情節，且被告劉復龍、劉昌顏及
    劉江枝妹於本院審理中均就所犯行坦然面對，直承不諱等一
    切情狀，分別量處如主文所示之刑，並就被告劉江枝妹部分
    諭知易科罰金之折算標準。
  (五)末查，被告劉復龍、劉昌顏及劉江枝妹前均未曾因故意犯罪
    受有期徒刑以上刑之宣告，有渠等之臺灣高等法院被告前案
    紀錄表各1份在卷可憑（見本院100年選訴字第4號卷第8頁至
    第10頁），本院考量渠等為企圖使候選人鍾南賜當選，或因
    個人情誼、或因貪圖小利而致一時失慮，偶罹刑典，渠等犯
    罪後於本院審理中皆坦承犯行，均見悔意，渠等歷經此偵、
    審程序及罪刑宣告之教訓，當知所警惕，信無再犯之虞等情
    ，因認對渠等所宣告之刑，均以暫不執行為適當，爰依刑法
    第74條第1項第1款之規定，分別諭知被告劉復龍、劉昌顏各
    緩刑4年，被告劉江枝妹緩刑3年，以啟自新。
  (六)另按犯本章之罪或刑法分則第6章之妨害投票罪，宣告有期
    徒刑以上之刑者，並宣告褫奪公權，此於公職人員選舉罷免
    法第113條第3項定有明文。被告劉復龍、劉昌顏因犯公職人
    員選舉罷免法第99條第1項之罪而被論罪科處有期徒刑部分
    ；及被告劉江枝妹犯刑法第143條第1項之罪而被論罪科處有
    期徒刑部分，自均應依據公職人員選舉罷免法第113條第3項
    之規定及刑法第37條第2項規定，分別宣告褫奪公權如主文
    所示。
  (七)復按（修正前）公職人員選舉罷免法第90條之1第3項固規定
    預備或用以行求期約或交付之賄賂，不問屬於犯人與否，沒
    收之。但如其賄賂已交付與有投票權之人收受，因收受者係
    犯刑法第143條第1項之投票受賄罪，其所收受之賄賂應依同
    法條第2項之規定沒收之，如全部或一部不能沒收時，追徵
    其價額。故犯投票行賄罪者，其已交付之賄賂自應依刑法第
    143條第2項之規定於其對向共犯所犯投票受賄罪之從刑宣告
    追徵、沒收，不得再依上開公職人員選舉罷免法之規定沒收
    （最高法院95年度台上字第4995號、2407號、93年度台上字
    第5728號、92年度台上字第4933號判決要旨參照）；是依上
    開說明，本件被告劉江枝妹收受之賄款500元（未扣案），
    應於被告劉江枝妹所犯刑法第143條第1項之罪之主刑項下予
    以宣告沒收。另按「追徵其價額」或「以其財產抵償之」係
    屬兩種選項，分別係針對現行貨幣以外之其他財產與現行貨
    幣而言。上開所稱「追徵其價額」者，係指所沒收之物為金
    錢以外之其他財物而無法沒收時，因其實際價值不確定，應
    追徵其價額，使其繳納與原物相當之價額，並無以其財產抵
    償之問題。倘嗣後追徵其金錢價額，不得結果而須以其財產
    抵償者，要屬行政執行機關依強制執行之法律之執行問題，
    即無不能執行之情形，自毋庸諭知「或以其財產抵償之」。
    如不能沒收之沒收標的為金錢時，因價值確定，判決主文直
    接宣告「以其財產抵償之」即可，不發生追徵價額之問題（
    最高法院99年6月29日99年度第5次刑事庭會議決議意旨參照
    ）。又前開未扣案之賄款，徵諸前揭決議意旨，針對未扣案
    之金錢，即無諭知「如全部或一部不能沒收時，追徵其價額
    」之問題，且因刑法第143條第1項之投票受賄罪並未制定有
    「以其財產抵償之」之規定，本院自無從併予宣告如全部或
    一部不能沒收時，以其財產抵償之餘地；又公職人員選舉罷
    免法第99條第3項亦未規定有「追徵其價額」或「以其財產
    抵償之」，故對於未扣案之現金或現金以外之物品，如有全
    部或一部不能沒收時，亦無於主文中併予宣告「追徵其價額
    」或「以其財產抵償之」之問題，均附此敘明。
  (八)末按公職人員選舉罷免法第99條第3項規定：「預備或用以
    行求期約或交付之賄賂，不問屬於犯人與否，沒收之。」。
    又（修正前）公職人員選舉罷免法第90條之1第3項及刑法第
    143 條第2 項之規定，均係刑法第38條第3 項但書所謂之特
    別規定，採義務沒收主義，倘該應沒收之賄賂物係屬金錢時
    ，因金錢為代替物，重在兌換價值，而不在原物，自難拘泥
    於一般沒收原物之理論，故不以當場搜獲扣押或仍由犯人持
    有、管理、支配原物為限，苟經確認其為上開預備或用以行
    求、期約或交付之金錢賄款時，均應適用上揭規定宣告沒收
    （最高法院87年台上字第4210號、85年台上字第5635號、86
    年度台上字第502 號判決意旨參照）。查被告劉復龍交付被
    告劉昌顏用以行賄之款項1,500 元中，其中500 元由被告劉
    昌顏自行收取而未交付予具投票權人羅淑蓉，業據被告劉昌
    顏自承在卷（見99年選他字第73號卷第103 頁），就該500
    元部分，乃預備用以行求之賄賂，仍應於本案依公職人員選
    舉罷免法第99條第3 項之規定，於被告劉復龍、劉昌顏所共
    犯公職人員選舉罷免法第99條第1 項之交付賄賂罪之主刑項
    下予以宣告連帶沒收。至扣案被告劉復龍、劉昌顏用以交付
    證人劉榮星之賄款500 元，業經證人劉榮星收受而犯刑法第
    14 3條第1 項之投票受賄罪，該賄賂應依同法條第2 項之規
    定沒收之，又證人劉榮星雖經檢察官為職權不起訴處分確定
    ，然檢察官就上開賄賂仍得依刑事訴訟法第259 條之1 規定
    ，單獨聲請法院宣告沒收，是本件就證人劉榮星部分之扣案
    賄款現金500 元，自不得依公職人員選舉罷免法第99條第3
    項之規定宣告沒收，併予敘明。
據上論斷，應依刑事訴訟法第299 條第1 項前段，公職人員選舉
罷免法第99條第1 項、第3 項、第5 項前段、第111 條第1 項後
段、第113 條第3 項，刑法第11條、第28條、第59條、第143 條
第1 項、第2 項、第41條第1 項、第74條第1 項第1 款、第37條
第2 項、刑法施行法第1 條之1 第1 項、第2 項前段，判決如主
文。
本案經檢察官陳淑蓉到庭執行職務
中    華    民    國   100    年    10    月    25    日
                  刑事第十庭  審判長 法  官  江德民
                                     法  官  林文慧
                                     法  官  華澹寧
以上正本證明與原本無異。
如不服本判決應於收受判決後10日內向本院提出上訴書狀，並應
敘述具體理由。其未敘述上訴理由者，應於上訴期間屆滿後20日
內向本院補提理由書( 均須按他造當事人之人數附繕本) 「切勿
逕送上級法院」。
                                     書記官  徐珮綾
中    華    民    國   100    年    10    月    25    日
附錄本案論罪科刑法條：
公職人員選舉罷免法第99條第1項
對於有投票權之人，行求期約或交付賄賂或其他不正利益，而約
其不行使投票權或為一定之行使者，處3年以上10年以下有期徒
刑，得併科新臺幣1百萬元以上1千萬元以下罰金。
中華民國刑法第143條第1項
有投票權之人，要求、期約或收受賄賂或其他不正利益，而許以
不行使其投票權或為一定之行使者，處3年以下有期徒刑，得併
科5千元以下罰金。